臺灣高雄地方法院刑事判決　　　　　110年度審金訴字第379號
公　訴　人　臺灣高雄地方檢察署檢察官
被　　　告　林誠育


上列被告因詐欺等案件，經檢察官提起公訴（110 年度偵字第00
000 號），因被告於準備程序進行中，就被訴事實為有罪之陳述
，經受命法官告知簡式審判程序之旨，並聽取被告與公訴人之意
見後，由本院合議庭裁定由受命法官獨任依簡式審判程序審理，
判決如下：
    主  文
林誠育犯三人以上共同詐欺取財罪，累犯，處有期徒刑壹年貳月
。未扣案之犯罪所得新臺幣壹仟捌佰元沒收，於全部或一部不能
沒收或不宜執行沒收時，追徵其價額。
    事  實
一、林誠育於民國109 年11月間，基於參與犯罪組織之犯意，加
    入真實姓名年籍不詳綽號「小凡」等成年人所共同組成之3
    人以上，以實施詐術為手段，具有持續性、牟利性之有結構
    性詐欺集團組織（林誠育涉犯參與犯罪組織罪部分，不另為
    免訴諭知，詳後述），並與詐欺集團成員間共同意圖為自己
    不法之所有，基於3人以上共同詐欺取財及隱匿詐欺所得去
    向之洗錢之犯意聯絡，由林誠育於同年月某日，在高雄市○
    ○區○○路000號住處，以手機上網連結「威尼斯人娛樂城
    網站，將其所有之台灣銀行帳號000-000000000000號帳戶（
    下稱本案帳戶）之帳號告知本案詐欺集團成員，並約定若有
    款項匯款至本案帳戶，將由林誠育提款並可獲匯款金額3%報
    酬之條件。嗣本案詐欺集團成員在臉書以暱稱「張家榮」認
    識王榆茜，佯稱如操作太陽娛樂城，可利用系統漏洞賺錢云
    云，致王榆茜誤信為真，而依指示，分別於109年11月19日
    晚間8時2分許、109年11月20日下午4時25分許，以網路銀行
    轉帳新臺幣（下同）3萬元共2次至本案帳戶後，林誠育隨即
    依詐欺集團指示將款項領出，並轉交與該詐欺集團指示之人
    ，以此方式製造金流之斷點，而掩飾、隱匿詐欺犯罪所得之
    去向及所在。嗣經王榆茜察覺有異，報警處理，為警循線查
    悉上情。
二、案經王榆茜訴由新北市政府警察局汐止分局報告臺灣高雄地
    方檢察署檢察官偵查後起訴。
    理  由
一、程序方面：
    本件被告林誠育所犯均係死刑、無期徒刑、最輕本刑為3 年
    以上有期徒刑以外之罪，其於準備程序進行中就被訴事實為
    有罪之陳述，經受命法官告知簡式審判程序之旨，並聽取當
    事人之意見後，本院合議庭認無不得或不宜改依簡式審判程
    序進行之情形，爰依刑事訴訟法第273 條之1 第1 項規定，
    裁定由受命法官獨任進行簡式審判程序。又本件所引屬於審
    判外陳述之傳聞證據，依同法第273 條之2 規定，不受第15
    9 條第1 項關於傳聞法則規定之限制，依法有證據能力，合
    先敘明。
二、認定犯罪事實所憑之證據及其理由：
    上開犯罪事實，業據被告坦承不諱，核與證人即告訴人王榆
    茜證述相符，並有本案帳戶基本資料及交易明細、告訴人臺
    灣銀行網路銀行交易明細表、告訴人操作假博弈程式資金管
    理頁面擷圖、告訴人與詐欺集團成員「張家榮」、「客服－
    小方」之對話紀錄在卷可稽，足認被告前揭任意性自白，與
    事實相符，堪予採信。從而，本案事證明確，被告上開犯行
    ，洵堪認定，應依法論科。
三、論罪科刑：
  ㈠法律說明：
  ⒈按共同實行犯罪行為之人，在合同意思範圍以內，各自分擔
    犯罪行為之一部，相互利用他人之行為，以達其犯罪之目的
    者，即應對於全部所發生之結果，共同負責，不問犯罪動機
    起於何人，亦不必每一階段犯行，均經參與。再關於犯意聯
    絡，不限於事前有所協議，其於行為當時，基於相互之認識
    ，以共同犯罪之意思參與者，亦無礙於共同正犯之成立。且
    數共同正犯之間，原不以直接發生犯意聯絡者為限，即有間
    接之聯絡者，亦包括在內。詐欺集團成員，以分工合作之方
    式，各自分擔犯罪行為之一部，相互利用他人之行為，以達
    詐欺取財之目的，即應負共同正犯責任，不必每一階段犯行
    均經參與，且犯意之聯絡，亦不以直接發生者為限，其有間
    接之聯絡者，亦屬之（最高法院28年上字第3110號判例、85
    年度台上字第6220號、97年度臺上字第2946號判決意旨參照
    ）。被告加入本件詐欺集團，提供本案帳戶並受詐欺集團成
    員指示擔任詐欺集團取款車手工作，其雖未自始至終參與各
    階段之犯行，但主觀上對該詐欺集團呈現細密之多人分工模
    式及彼此扮演不同角色、分擔相異工作而屬有結構性組織等
    節，顯已有所預見，且其所參與者既係本件整體詐欺取財犯
    罪計畫不可或缺之重要環節，其與詐欺集團成員間，在合同
    意思範圍內，各自分擔本件犯罪行為之一部，彼此相互利用
    他人之行為，最終共同達成其等詐欺取財犯罪之目的，依前
    揭說明，被告自應就本件詐欺集團詐欺取財犯行所發生之結
    果，同負全責。
  ⒉次按洗錢防制法業於105 年12月28日修正公布，並於106 年
    6 月28日施行，本次修法參考國際防制洗錢金融行動工作組
    織（Financial ActionTask Force，下稱FATF）40項建議之
    第3 項建議，並參採聯合國禁止非法販運麻醉藥品和精神藥
    物公約及聯合國打擊跨國有組織犯罪公約之洗錢行為定義，
    將洗錢行為之處置、多層化及整合等各階段，全部納為洗錢
    行為，完整規範洗錢之所有行為模式。不惟就洗錢行為之定
    義（第2 條）、前置犯罪之門檻（第3 條）、特定犯罪所得
    之定義（第4 條），皆有修正。抑且因應洗錢行為定義之修
    正，將修正前同法第11條第1 項、第2 項區分為自己或為他
    人洗錢罪，而有不同法定刑度，合併移列至第14條第1 項，
    亦不再區分為不同罪責，同處7 年以下有期徒刑，併科新臺
    幣500 萬元以下罰金，以求與國際規範接軌，澈底打擊洗錢
    犯罪。從而新法第14條第1 項之一般洗錢罪，只須有第2 條
    各款所示洗錢行為之一，而以第3 條規定之特定犯罪作為聯
    結為已足。申言之，洗錢之定義，在新法施行後，與修正前
    規定未盡相同，因此是否為洗錢行為，自應就犯罪全部過程
    加以觀察，不僅須行為人客觀上有掩飾或隱匿特定犯罪所得
    之財物或財產上利益之具體作為，主觀上更須具有掩飾或隱
    匿其犯罪所得或變得之財產或財產上利益與犯罪之關聯性，
    使其來源形式上合法化，以逃避國家追訴、處罰之犯罪意思
    ，始克相當。過去實務認為，行為人對犯特定犯罪所得之財
    物或利益作直接使用或消費之處分行為，或僅將自己犯罪所
    得財物交予其他共同正犯，祇屬犯罪後處分贓物之行為，非
    本條例所規範之洗錢行為。惟依新法規定，倘行為人意圖掩
    飾或隱匿特定犯罪所得來源，而將特定犯罪所得直接消費處
    分，甚或交予其他共同正犯予以隱匿，或由共同正犯以虛假
    交易外觀掩飾不法金流移動，即難認僅單純犯罪後處分贓物
    之行為，應仍構成新法第2 條第1 或2 款之洗錢行為（最高
    法院108 年台上字第3086號判決意旨參考）。查本案係分工
    由被告提供本案帳戶供「小凡」等人使用，並自該帳戶提領
    告訴人匯入之款項後，再轉交予集團內之不詳取款成員，該
    行為已製造金流斷點，使偵查機關難以追查帳戶金流，以達
    掩飾詐欺犯罪所得之本質及去向，自屬洗錢防制法所稱之洗
    錢行為。
  ㈡罪名及罪數：
    核被告所為，係犯洗錢防制法第14條第1 項之一般洗錢罪及
    刑法第339 條之4 第1 項第2 款之三人以上共同犯詐欺取財
    罪。被告就上開犯行，與其所屬詐騙集團成員，有犯意聯絡
    及行為分擔，應論以共同正犯。又被告係以一行為觸犯上開
    各罪，為想像競合犯，應依刑法第55條規定，從一重以三人
    以上共同犯詐欺取財罪論處。
  ㈢刑之加重事由：
    被告前因公共危險案件，經本院以108 年度交簡字第3703號
    判決判處有期徒刑2 月確定，於109 年4 月16易科罰金執行
    完畢乙節，有臺灣高等法院被告前案紀錄表在卷可查，被告
    於受有期徒刑執行完畢後，5 年以內故意再犯本件有期徒刑
    以上之罪，為累犯。而司法院釋字第775 號解釋文及理由之
    意旨，係指構成累犯者，不分情節，一律加重最低本刑，於
    不符合刑法第59條所定要件之情形下，致生行為人所受之刑
    罰超過其所應負擔罪責之個案，不符罪刑相當原則、比例原
    則。於此範圍內，在修正前，為避免發生上述罪刑不相當之
    情形，法院就該個案應裁量是否加重最低本刑；依此，該解
    釋係指個案應量處最低法定刑、又無法適用刑法第59條在內
    減輕規定之情形，法院應依此解釋意旨裁量不予加重最低本
    刑（最高法院108 年度台上字第338 號判決意旨參照），本
    院審酌被告之累犯及本件犯罪情節，認並無該解釋意旨所指
    情事，故本案被告仍應依刑法第47條第1 項累犯規定加重其
    刑。
  ㈣刑之減輕部分：
    按想像競合犯之處斷刑，本質上係「刑之合併」。其所謂從
    一重處斷，乃將想像競合犯組成之評價上數罪，合併為科刑
    一罪，其所對應之刑罰，亦合併其評價上數罪之數法定刑，
    而為一個處斷刑。易言之，想像競合犯侵害數法益者皆成立
    犯罪，論罪時必須輕、重罪併舉論述，同時宣告所犯各罪名
    ，包括各罪有無加重、減免其刑之情形，亦應說明論列，量
    刑時併衡酌輕罪部分量刑事由，評價始為充足，然後依刑法
    第55條前段規定「從一重處斷」，非謂對於其餘各罪可置而
    不論。因此，法院決定處斷刑時，雖以其中最重罪名之法定
    刑，做為裁量之準據，惟於裁量其輕重時，仍應將輕罪合併
    評價在內（最高法院108 年度台上字第4405號、第4408號判
    決意旨參照）。查被告就本案犯行，於本院審理時坦承不諱
    ，而依洗錢防制法第16條第2 項規定：「犯前二條之罪，在
    偵查或審判中自白者，減輕其刑。」，故本件被告所犯洗錢
    防制法部分，依上開說明，應減輕其刑，又被告本件犯行係
    從一重論處三人以上共同詐欺取財罪，是其此部分想像競合
    輕罪得減刑部分，本院量刑時將併予審酌。
  ㈤刑罰裁量：
    爰以行為人之責任為基礎，審酌被告正值青壯，竟不思循正
    途賺取報酬，竟貪圖參與犯罪之不法報酬，加入本案詐欺集
    團參與分工，不僅漠視他人財產權，且對社會治安及金融秩
    序造成相當影響，應予非難；惟念及被告犯後坦承犯行或不
    爭執客觀事實，並合於前開自白減輕其刑事由，而得作為量
    刑之有利因子，兼衡其在本案犯罪中所扮演之角色及參與犯
    罪之程度、詐取款項金額，及其素行、犯罪動機、目的、手
    段、教育程度、家庭與經濟狀況（涉個人隱私，詳卷）、前
    科素行（詳卷附臺灣高等法院被告前案紀錄表）等一切情狀
    ，量處如主文所示之刑。
四、沒收與不予沒收之說明：
  ㈠按共同犯罪行為人之組織分工及不法所得，未必相同，特別
    是集團性或重大經濟、貪污犯罪，彼此間犯罪所得分配懸殊
    ，其分配較少甚或未受分配之人，如仍應就全部犯罪所得負
    連帶沒收之責，超過其個人所得之剝奪，無異代替其他犯罪
    參與者承擔刑罰，顯失公平。故共同犯罪，其所得之沒收，
    應就各人分得之數為之（最高法院104 年度第13次刑事庭會
    議決議、104 年度台上字第3935號判決意旨參照）。查本件
    被告每提領10萬元，可得3,000 元報酬（即所提領款項之3%
    ），而除所得報酬外之餘款均已交由該詐欺集團其他成員等
    節，據其供陳在卷（見偵字卷第50頁），是被告本案犯行之
    犯罪所得，即應為1,800 元（計算式：告訴人所提領告訴人
    所匯款項共計60,000元×3%＝1,800 元），而卷內無被告已
    實際返還或賠償之事證，且未經扣案，應依刑法第38條之1
    第1 項、第3 項規定宣告沒收之，並諭知於全部或一部不能
    沒收或不宜執行沒收時，追徵其價額。
  ㈡被告所提供「小凡」等人使用之本案帳戶，雖為其所有供其
    本案犯罪所用之物，惟本案帳戶已被列為警示帳戶，再遭被
    告或「小凡」等人持以利用之可能性甚微，其沒收不具有刑
    法上之重要性，故依刑法第38條之2 第2 項規定，不予宣告
    沒收。
  ㈢另洗錢防制法第18條第1 項前段固規定：「犯第14條之罪，
    其所移轉、變更、掩飾、隱匿、收受、取得、持有、使用之
    財物或財產上利益，沒收之」，但條文並無「不問屬於犯罪
    行為人與否」之要件（絕對義務沒收），當以屬於（按指實
    際管領）犯罪行為人者為限，始應（相對義務）沒收。查本
    案遭被告掩飾、隱匿去向與所在之詐欺所得（不含被告報酬
    ），被告已交付集團之不詳成員，則本案遭被告掩飾、隱匿
    去向與所在之詐欺所得，已不在被告實際管領之中，自無從
    依上開規定諭知沒收，附此敘明。
五、不另為免訴諭知（被訴參與組織部分）
  ㈠公訴意旨另以：被告本案犯行，亦同時參與犯罪組織，另涉
    組織犯罪防制條例第3條第1項後段之參與犯罪組織罪嫌等語
    。
  ㈡按案件曾經判決確定者，應諭知免訴之判決，刑事訴訟法第
    302 條第1 款定有明文。此係以同一案件，已經法院為實體
    上之確定判決，該被告應否受刑事制裁，即因前次判決而確
    定，不能更為其他有罪或無罪之實體上裁判。此項原則，關
    於實質上一罪或裁判上一罪，其一部事實已經判決確定者，
    對於構成一罪之其他部分，亦有其適用；蓋此情形，係因審
    判不可分之關係，在審理事實之法院，對於全部犯罪事實，
    依刑事訴訟法第267 條之規定，本應予以審判，故其確定判
    決之既判力，自應及於全部之犯罪事實。另按加重詐欺罪，
    係侵害個人財產法益之犯罪，其罪數之計算，核與參與犯罪
    組織罪之侵害社會法益有所不同，審酌現今詐欺集團之成員
    皆係為欺罔他人，騙取財物，方參與以詐術為目的之犯罪組
    織。倘若行為人於參與詐欺犯罪組織之行為繼續中，先後多
    次為加重詐欺之行為，因參與犯罪組織罪為繼續犯，犯罪一
    直繼續進行，直至犯罪組織解散，或其脫離犯罪組織時，其
    犯行始行終結。故該參與犯罪組織與其後之多次加重詐欺之
    行為皆有所重合，然因行為人僅為一參與犯罪組織行為，侵
    害一社會法益，屬單純一罪，應僅就「該案中」與參與犯罪
    組織罪時間較為密切之首次加重詐欺犯行論以參與犯罪組織
    罪及加重詐欺罪之想像競合犯，而其他之加重詐欺犯行，僅
    單獨論罪科刑即可，無需再另論以參與犯罪組織罪，以避免
    重複評價。是如行為人於參與同一詐欺集團之多次加重詐欺
    行為，因部分犯行發覺在後或偵查階段之先後不同，肇致起
    訴後分由不同之法官審理，為裨益法院審理範圍明確、便於
    事實認定，即應以數案中「最先繫屬於法院之案件」為準，
    以「該案件」中之「首次」加重詐欺犯行與參與犯罪組織罪
    論以想像競合。縱該首次犯行非屬事實上之首次，亦因參與
    犯罪組織之繼續行為，已為該案中之首次犯行所包攝，該參
    與犯罪組織行為之評價已獲滿足，自不再重複於他次詐欺犯
    行中再次論罪，俾免於過度評價及悖於一事不再理原則（最
    高法院109年度台上字第3945號判決意旨參照）。
  ㈢查被告基於參與犯罪組織之犯意，加入本案詐欺集團，詐騙
    另案被害人楊素真、林璟昇、胡秀華等人，前經臺灣高雄地
    方檢察署檢察官以110 年度偵字第3892號、第9026號提起公
    訴（被告加入本案詐欺集團後，最先繫屬於法院之案件），
    及以110 年度偵字第11633 號追加起訴，經本院合併審理，
    於110 年11月16日以110 年度審金訴字第237 號、第262 號
    判處有期徒刑1 年4 月、1 年2 月、1 年8 月，定應執行有
    期徒刑2 年2 月（下稱前案），並已判決確定等情，有本院
    110 年度審金訴字第237 號、第262 號判決、臺灣高等法院
    被告前案紀錄表在卷可稽，是本案被告所涉犯行，並非加入
    本案詐欺集團後最先繫屬於法院之案件，揆諸上揭說明，為
    避免重複評價，當無從將被告參與犯罪組織行為割裂再另論
    一參與犯罪組織罪，本件被告被訴參與犯罪組織之部分，自
    應為前案確定判決效力所及，本院本應就此部分為免訴之判
    決，惟公訴意旨認此部分與上開經本院論罪科刑部分，具有
    想像競合之裁判上一罪關係，爰不另為免訴之諭知。
據上論斷，應依刑事訴訟法第273 條之1 第1 項、第284 條之1
、第299 條第1 項前段，判決如主文。
本案經檢察官尤彥傑提起公訴，檢察官呂乾坤到庭執行職務。
中    華    民    國   111    年    1     月     25   日
                  刑事第五庭  法  官    陳銘珠
以上正本證明與原本無異。
如不服本判決應於收受送達後20日內向本院提出上訴書狀，並應
敘述具體理由；如未敘述上訴理由者，應於上訴期間屆滿後20日
內向本院補提理由書（均須按他造當事人之人數附繕本）「切勿
逕送上級法院」。
因疫情而遲誤不變期間，得向法院聲請回復原狀。
中    華    民    國   111    年    1     月    25    日
                              書記官    黃靖媛
附錄本案論罪科刑法條：
《洗錢防制法第14條》
有第二條各款所列洗錢行為者，處七年以下有期徒刑，併科新臺
幣五百萬元以下罰金。
前項之未遂犯罰之。
前二項情形，不得科以超過其特定犯罪所定最重本刑之刑。
《中華民國刑法第339條之4》
犯第339條詐欺罪而有下列情形之一者，處1年以上7年以下有期
徒刑，得併科1百萬元以下罰金：
一、冒用政府機關或公務員名義犯之。
二、三人以上共同犯之。
三、以廣播電視、電子通訊、網際網路或其他媒體等傳播工具，
    對公眾散布而犯之。
前項之未遂犯罰之。